【裁判字號】    98,訴,2067
【裁判日期】    990122
【裁判案由】    損害賠償
【裁判全文】
臺灣桃園地方法院民事判決              98年度訴字第2067號
原      告  甲○○
被      告  乙○○
上列當事人間因本院98年度審交易字第216 號過失致死案件，原
告提起附帶民事訴訟（98年度審交附民字第77號），經本院刑事
庭移送前來，於民國99年1 月6 日辯論終結，本院判決如下：
    主  文
被告應給付原告新台幣肆拾壹萬玖仟貳佰陸拾肆元及自民國九十
八年七月一日起至清償日止，按年息百分之五計算之利息。
原告其餘之訴駁回。
訴訟費用由被告負擔百分之十四，餘由原告負擔。
本判決原告勝訴部分，得假執行。
    事實及理由
壹、程序方面：
    本件被告未於言詞辯論期日到場，核無民事訴訟法第386 條
    各款所列情形，爰依原告聲請，由其一造辯論而為判決。
貳、實體方面：
一、原告起訴主張：
  (一)被告於民國97年11月22日凌晨，駕駛牌照號碼為L5-7003 號
    之自用小客車（下稱系爭汽車），沿桃園縣龜山鄉○○○路
    由大同路往萬壽路（北往南）方向行駛，於同日凌晨5 時35
    分許，行經桃園縣龜山鄉○○○路222 號前，本應注意行經
    無號誌交岔路口，應減速慢行，作隨時停車之準備，且應注
    意車前狀況，隨時採取必要之安全措施，又行經未劃設行人
    穿越道之交岔路口，遇有行人穿越道路時，無論有無交通指
    揮人員指揮或號誌指示，均應暫停讓行人先行通過，而依當
    時情形天候晴、晨間、柏油鋪裝、路面乾燥、無缺陷及障礙
    物、視距良好等狀況，並無不能注意之情事，竟疏於注意及
    此，適行人即伊之母親李張查某（下稱被害人）沿桃園縣龜
    山鄉○○○路與中華街1 段無號誌交岔路口由東往西方向穿
    越道路，因而發生碰撞，導致被害人受有雙側股骨折、右側
    骨盆閉鎖性骨折、右側脛骨與腓骨遠端閉鎖性骨折、左側橈
    骨遠端閉鎖性骨折、左側脛股近端閉鎖性骨折、急性腎衰竭
    等傷害，經送林口長庚醫院急救後延至97年12月2 日晚間11
    時15分許，因肺水腫併心、肺、腎衰竭不治死亡。被告所犯
    刑責業經本院刑事庭以98年度審交易字第216 號審理在案（
    下稱本件刑事案件）。
  (二)被告之過失致死侵權行為致伊受有如後述之損害：
  1.支出醫療費之損害新台幣（下同）904 元。
  2.被害人住進加護病房，家屬請假輪班照護，每日看護2,100
    元，共11日，合計23,100元。
  3.喪葬費用395,510 元。
  4.慰撫金258萬486 元。
    與原告及被害人共同居住，孫女原訂於97年12月10日舉行文
    定、結婚出閤之喜，因被告之疏失，致伊家庭原本喜慶之氣
    頓成哀傷之氣。被害人家屬全戶動員輪班照護被害人已身心
    俱疲，伊獨女婚嫁之喜竟變成喪母之痛，情何以堪。雖時日
    已過半年，被告至今毫無歉意，伊每憶及亡母及渠因傷所受
    痛苦，均痛苦萬分，故請求此部分之精神慰撫金。
  (三)爰依侵權行為法律關係，訴請被告負損害賠償責任。並聲明
    ：被告應給付原告300 萬元，及自起訴狀繕本送達翌日起至
    清償日止，按年息5%計算之利息等語。
二、被告未於言詞辯論期日到場，亦未提出書狀作何聲明或陳述
    。
三、原告主張：被告於上開時地駕駛系爭汽車，因疏未注意行經
    無號誌交岔路口，應減速慢行，作隨時停車之準備；且應注
    意車前狀況，隨時採取必要之安全措施；又行經未劃設行人
    穿越道之交岔路口，遇有行人穿越道路時，無論有無交通指
    揮人員指揮或號誌指示，均應暫停讓行人先行通過之過失，
    於被害人沿桃園縣龜山鄉○○○路與中華街1 段無號誌交岔
    路口由東往西方向穿越道路時，與之發生撞擊，導致被害人
    受有雙側股骨折、右側骨盆閉鎖性骨折、右側脛骨與腓骨遠
    端閉鎖性骨折、左側橈骨遠端閉鎖性骨折、左側脛股近端閉
    鎖性骨折、急性腎衰竭等傷害，經送林口長庚醫院急救後延
    至97年12月2 日晚間11時15分許，因肺水腫併心、肺、腎衰
    竭不治死亡等事實，業經本院刑事庭以本件刑事案件即98年
    度審交易字第216 號刑事判決認定在案，並論被告以過失致
    人於死罪，處被告有期徒刑6 月，如易科罰金，以1 千元折
    算1 日確定，此經本院依職權調取上開刑事卷宗查閱無訛，
    而經原告據以主張在卷，且被告已於相當時期受合法之通知
    ，既未於言詞辯論期日到場，亦未提出書狀作何聲明、陳述
    以供本院審酌，依民事訴訟法第280 條第3 項前段準用同法
    條第1 項前段之結果，視同被告對於原告主張之事實自認，
    故堪信原告主張之事實為真正。
四、按「行經無號誌之交岔路口，應減速慢行，作隨時停車之準
    備。」、「汽車行駛時，駕駛人應注意車前狀況及兩車併行
    之間隔，並隨時採取必要之安全措施。」、「汽車行經未劃
    設行人穿越道之交岔路口，遇有行人穿越道路時，無論有無
    交通指揮人員指揮或號誌指示，均應暫停讓行人先行通過。
    」道路交通安全規則第93條第1 項第2 款、第94條第3 項、
    第103 條第3 項分別定有明文。本件被告駕駛汽車自應遵守
    上開規定，並應負有前開注意義務，而參之肇事當時天候晴
    、晨間、路面乾燥、柏油鋪裝、無缺陷及障礙物、視距良好
    等情，有道路交通事故現場圖、道路交通事故調查報告表(一)
    、(二)在案可稽（見本件刑事案件97年度相字第1910號卷第14
    -16 頁），並無不能注意之情事存在，竟疏未注意，於通過
    無號誌交叉路口時未減速慢行，復未注意有被害人即行人李
    張查某由其車前穿越路口之車前狀況，而未隨時採取必要之
    安全措施，且未暫停讓被害人先行通過，因而肇事，被告自
    有過失甚明。又被害人之死亡顯係因本件車禍事故所致，二
    者間具有相當因果關係，亦可認定。至於本件刑事案件偵查
    中雖曾將本件車禍送請臺灣省桃園縣區車輛行車事故鑑定委
    員會鑑定，而認「乙○○駕駛自小客車行經無號誌交叉路口
    ，未減速慢行且未注意車前狀況並讓行人先行為肇事主因」
    等語（見本件刑事案件98年度他字第882 號卷第22-25 頁）
    ，此部分固與本院上開認定相同，惟該次鑑定亦認「行人李
    張查某在無號誌交岔路口，未看清左右無來車，小心穿越道
    路為肇事次因」，然查，依上述之現場圖所示，本件車禍地
    點為雙向各1 車道之道路，系爭汽車係停止於自強南路往萬
    壽方向（北往南）之車道上，李張查某則係自對向橫越車道
    而來，顯然本件車禍係發生於系爭汽車之車道上，換言之，
    李張查某係橫越馬路已通過1 個車道後，始遭被告撞擊。核
    與被告迭於偵、審中所陳：「我開車從自強南路直行萬壽路
    方向，當時李張查某從對向穿越馬路，我不小心撞到她，我
    看到李張查某時她在我右前方，距離我不知道」、「（問：
    該路沒有遮蔽，為何沒有看到行人從對向穿越？）那時候很
    暗沒有路燈，道路有點彎不是很直，當時能見度還可以，一
    般正常距離都可以看得到」、「被害人自我的左側橫越馬路
    ，後來在我的右前方發生擦撞」等語大致相符（見本件刑事
    案件98年度偵字第2313號卷第11頁、98年度審交易字第216
    號卷第52頁），應可認定。又查，被害人係於4 年6 月25日
    出生，於本件事發時已高齡93歲，依現場相片所示，被害人
    並使用助行器行走（見同上相字卷第1 、22頁），則被害人
    行走速度遠不如常人，亦可認定。是以被害人於本件事發時
    已橫越上開道路二分之一以上之情，對照被告自陳系爭汽車
    當時時速約為30公里之速度（見本件刑事案卷第51頁），應
    認被害人穿越上開道路前，系爭汽車仍未進入渠視線可及範
    圍，實難苛責渠有未看清左右來車、未小心穿越道路之過失
    。綜上，本院認本件車禍僅被告應負過失責任，被害人並無
    與有過失之情，併此敘明。
五、次按，因故意或過失，不法侵害他人之權利者，負損害賠償
    責任。汽車、機車或其他非依軌道行駛之動力車輛，在使用
    中加損害於他人者，駕駛人應賠償因此所生之損害。不法侵
    害他人致死者，對於支出醫療及增加生活上需要之費用或殯
    葬費之人，亦應負損害賠償責任。不法侵害他人致死者，被
    害人之父、母、子、女及配偶，雖非財產上之損害，亦得請
    求賠償相當之金額。民法第184 條第1 項前段、第191 條之
    2 前段、第192 條第1 項、第194 條分別定有明文。被告有
    前揭過失行為，致被害人死亡之結果，已如前述，原告為被
    害人之女，自得依上開規定，請求被告負損害賠償責任。茲
    就原告請求之金額是否有理由，逐項審酌如后：
  (一)醫療費用部分：
    原告主張因送被害人急診救治，自費支付醫療費用904 元等
    語，業據提出長庚醫院收據1 紙為證（見本件附民卷第3 頁
    ），經核無誤且屬必要之費用，應予准許。
  (二)看護費部分：
    原告主張被害人受傷住加護病房11日，由家屬請假輪班照護
    ，每日工資2,100 元，合計支出23,100元等語。因按，由親
    屬看護時，縱無現實看護費用之支付，然親屬看護所付之勞
    力，並非不能評價為金錢，縱或因與被看護人間因身份關係
    密切而予免除，此種基於親屬身份關係之恩惠，自不得加惠
    於加害人即被告，仍應認原告受有相當於支出看護費用之損
    害，即得向被告求償。而依被害人前揭所受傷害，於97年11
    月22日事發送醫後，延至同年12月2 日死亡，且於同年12月
    1 日前均在加護病房中救治等情，有診斷證明書乙紙在卷可
    參（見同上相字卷第12頁），應認上述11日之期間，被害人
    確有專人全日看護之需。復依本院審理同類案件所知，長庚
    紀念醫院全日看護之收費標準即為每日2,100 元，是原告請
    求被告賠償23,100元之看護費用，核屬有據，應予准許。
  (三)喪葬費用部分：
    原告主張伊因本件支出395,510 元之喪葬費用等語，業據提
    出明細表1 紙及收據2 紙為證（見本件附民卷第4 頁），經
    核無誤，應予准許。
  (四)慰撫金部分：
    再按，慰藉金之賠償須以人格權遭遇侵害，使精神上受有痛
    苦為必要，其核給之標準固與財產上損害之計算不同，然非
    不可斟酌雙方身份資力與加害程度，及其他各種情形核定相
    當之數額，最高法院著有51年台上字第223 號判例可資參照
    。本件原告主張因被害人之死亡受有非財產上之損害258 萬
    486 元等語。查原告為被害人之女，因被告之過失行為，致
    被害人傷重死亡，堪認原告受有極大精神痛苦，是原告請求
    被告應賠償慰撫金，應屬有據。本院審酌被告於本件上述之
    過失情狀，及本件死亡車禍發生於原告原定於同年12月10日
    嫁女之際，有喜帖影本在卷可考（見本件附民卷第5 頁），
    原告痛失慈母，嫁女之喜盪然無存，實屬有憾，故本院認原
    告得請求之精神慰撫金，應以150 萬元為適當，逾上開金額
    ，則不應准許。
  (五)綜上，原告因本件所受損害之金額總計為191 萬9,514 元（
    計算式：904 ＋23,100＋395,510 ＋1,500,000 ）。
六、又按，依強制汽車責任保險法第30條規定：「保險人依本法
    規定給付之保險金，視為加害人或被保險人損害賠償金額之
    一部份；加害人或被保險人受賠償請求時，得扣除之」。本
    件原告業已受領受領強制保險理賠金150 萬250 元，此為原
    告所自認（見本院卷第29頁反面），則此項金額自原告所得
    請求之金額中扣除後，原告尚得請求41萬9,264 元（計算式
    ：1,919,514 －1,500,250 ）。
七、復按，給付無確定期限者，債務人於債權人得請求給付時，
    經其催告而未為給付，自受催告時起，負遲延責任。其經債
    權人起訴，或依督促程式送達支付命令，或為其他相類之行
    為者，與催告有同一之效力；遲延之債務，以支付金錢為標
    的者，債權人得請求依法定利率計算之遲延利息，民法第22
    9 條第2 項、第233 條第1 項前段分別定有明文。從而，原
    告本於侵權行為之法律關係，請求被告給付原告41萬9,264
    元，及自刑事附帶民事起訴狀繕本送達之翌日即98年7 月1
    日（見本件附民卷第8 頁）起至清償日止，按年息5%計算之
    利息，為有理由，應予准許。逾此範圍，為無理由，應予駁
    回。末按，所命給付之金額或價額未逾50萬元之判決，法院
    應依職權宣告假執行，民事訴訟法第389 條第1 項第5 款定
    有明文。本件原告勝訴部分，因本件被告應給付之金額未逾
    50萬元，揆諸前開之規定，本院應依職權宣告假執行，附此
    敘明。
八、本件事證已臻明確，兩造其餘之主張、陳述及所提之證據資
    料，核與判決結果無何影響，爰不一一論述，附此敘明。
九、據上論結，本件原告之訴為一部有理由、一部無理由，依民
    事訴訟法第385 條第1 項前段、第79條、第389 條第1 項第
    5 款，判決如主文。
中    華    民    國    99    年    1     月    22    日
                  民事第一庭    法  官  范明達
以上正本係照原本作成
如對本判決上訴，須於判決送達後20日內向本院提出上訴狀
中    華    民    國    99    年    1     月    22    日
                                書記官  張豐松

司法院資訊處製作；財團法人民間司法改革基金會備份。
